【裁判字號】    91,訴,745
【裁判日期】    920424
【裁判案由】    贈與稅
【裁判全文】
臺北高等行政法院判決                              九十一年度訴字第七四五號
                              .
    原      告  甲○○
    被      告  財政部臺灣省北區國稅局
    代  表  人  林吉昌（局長）
    訴訟代理人  乙○○
                丙○○
右當事人間因贈與稅事件，原告不服財政部中華民國九十年十二月二十五日台財訴字
第○九○一三五六八六六號訴願決定，提起行政訴訟。本院判決如左：
    主  文
原告之訴駁回。
訴訟費用由原告負擔。
    事  實
一、事實概要：鄭鍾暖（原告甲○○之祖母）於民國（以下同）八十五年四月十七日
    將所有座落台北縣樹林市○○○段六十、六十之三地號等二筆土地，贈與具自耕
    農身分之原告，案經被告機關所屬台北縣分局准依遺產及贈與稅法第二十條第五
    款規定，不計入贈與總額，並依農業發展條例第三十一條但書規定，應繼續經營
    農業生產而列管五年在案。嗣經被告機關於八十八年十二月二十一日會同相關人
    員實地複勘結果，發現系爭二筆土地，子寮段六十地號土地，供作洗車廠使用
    ；子寮段六十之三地號，供作加油站使用，均未耕作，被告機關初查乃依行為
    時農業發展條例第三十一條但書規定，就系爭二筆土地之價值核定補徵原免徵之
    贈與稅計新台幣（以下同）六、八一五、八四○元。原告不服，申經復查結果，
    未獲變更，提起訴願，亦未獲變更，原告猶不甘服，遂向本院提起行政訴訟。
二、兩造聲明：
  (一)原告未於言詞辯論期日到場，依其起訴狀所載聲明如下：訴願決定及原處分均撤
    銷。訴訟費用由被告負擔。
  (二)被告聲明：駁回原告之訴。訴訟費用由原告負擔。
三、兩造之爭點：
    原告上開行為有無違反行為時八十四年一月十三日修正公布之遺產及贈與稅法第
    二十條第五款規定之適用？
甲、原告主張：
  (一)按「人民之生存權、工作權、財產權應予保障。」憲法第十五條定有明文。所謂
    保障人民之財產權，不僅指國家機關非依法律規定不得剝奪、限制人民對既有財
    產之管理、處分權等，更包括國家機關依法准許人民對其財產為某特定目的使用
    後，不得再以其他方法課予人民不必要之義務，致損害或剝奪人民使用該土地之
    利益及國家機關依法免除人民一定之義務或負擔後，非依法定程序不得再回復人
    民原已免除之義務或負擔，致損害人民權益，合先述明。
  (二)查修正前遺產及贈與稅法第二十條第一項第五款規定：「左列各款不計入贈與總
    額：．．．五、贈與民法第一千一百三十八條所定繼承人之農業用地。」及八十
    九年修正前農業發展條例第三十一條規定：「家庭農場之農業用地，其由能自耕
    之繼承人一人繼承或承受，而繼續經營生產者，免徵遺產稅或贈與稅，並自繼承
    或承受之日起免徵田賦十年。」鄭鍾暖於八十五年四月十七日將座落於樹林市○
    ○○段第六十及第六十之三地號土地贈與原告時，即依上開法律而免予課徵贈與
    稅，並經被告核准在案。
  (三)次查，原告獲贈樹林市○○○段第六十之三地號土地後，雖於八十五年六月五日
    將土地交和信加油站實業有限公司作為加油站使用，但該加油站係依法向經濟部
    能源委員會申請設立，並由經濟部於八十五年六月五日以經（八五）能八五八九
    八三二五號函同意設立，故原告將該筆土地供加油站使用，係依合法程序辦理。
    經濟部既准許人民得於農業用地經營加油站，則贈與人鄭鍾暖及受贈人即原告於
    其核准範圍內使用土地即受有法律保護之利益。自不應受其他法令或行政行為之
    拘束，否則該被保護之利益將被其他不利處分所剝奪甚至形同虛設。但被告於本
    件贈與稅事件中卻逕依農業發展條例第三十條但書規定對原贈與人鄭鍾暖補徵贈
    與稅，使人民合法使用土地之權益受到影響，雖其於復查決定中表示係依法律規
    定，但其係援引農業發展條例舊法第三十條之規定。而該規定未如新修正之農業
    發展條例第三十八條第一項但書定有「但如該受贈人死亡、該受贈土地被徵收或
    依法變更為非農業用地者。不在此限。」之例外規定，使鄭鍾暖及原告於本件贈
    與稅事件中本應受到之保障遭到剝奪，被告所為補稅之處分實已違背保障人民財
    產權之規定。而侵害人民依法使用土地之財產權。
  (四)另查，修正前農業發展條例第三十一條但書之規定，隱含要求贈與人督促受贈人
    繼續為農業經營之義務，否則即需回復贈與人已免除之贈與稅義務，但若受贈人
    依法令得變更為非農業使用，贈與人本無任何正當理由阻止，茲行政機關僅基於
    嗣後土地已不再作農業使用，即要求贈與人鄭鍾暖須補繳贈與稅，實已課予贈與
    人無法履行之義務，亦即該法律之規定已課予人民期待不可能之義務，依法該條
    例規定及基於該法律所為處分均為違法而無效，故被告未斟酌上述情形，逕為贈
    與人鄭鍾暖須補稅之處分，實有違背法令之處。
  (五)再查，原告獲贈之樹林市○○○段第六十地號土地，雖經被告所屬之台北縣分局
    於八十八年十二月二十一日會同相關人員實地複勘時發現該筆土地係作為洗車廠
    使用，故要求鄭鍾暖即原贈與人應補繳贈與稅。然如前所述贈與人將土地贈與後
    ，就該土地已失去使用、管理之權能，則贈與之土地一作非農業使用，即要求贈
    與人須補繳原已免除不需繳納之贈與稅，實有強人所難之處。另新修正之農業發
    展條例第三十八條第二項後段規定：「受贈人自受贈之日起五年內，未將該土地
    繼續作農業使用且未在有關機關所令期限內恢復作農業使用，或雖在有關機關所
    令期限內已恢復作農業使用而再有未作農業使用情事者，應追繳應納稅賦。但如
    該受贈人死亡、該受贈土地被徵收或依法變更為非農業用地者，不在此限。」本
    條規定自八十九年一月二十六日公布，則同年月二十八日已開始施行，而被告所
    屬之台北縣分局於八十九年一月二十七日前對贈與人鄭鍾暖既尚未作成行政處分
    並生效，依法其需先限期命鄭鍾暖及原告恢復作農業使用，若無效果始可補徵贈
    與稅。然其於八十九年一月三十一日始作成補徵決定，鄭鍾暖至八十九年二月始
    收受該處分，該處分未適用新法所定程序，自始即有違法之處，而作加油站使用
    之樹林市○○○段第六十之三地號土地之行政處分亦有未適用新法先限期命恢復
    作農業使用之違法處，故被告命鄭鍾暖補繳贈與稅，係違法之行政處分。
乙、被告主張：
  (一)查本件系爭座落樹林市○○○段六十、六十之三地號等二筆土地，係原告之祖母
    鄭鍾暖於八十五年四月十七日贈與具自耕農身分之原告，案經被告機關准依遺產
    與贈與稅法第二十條第五款規定，不計入贈與總額，並依農業發展條例第三十一
    條但書規定，應繼續經營農業生產而列管五年在案。嗣經被告機關於列管期間之
    八十八年十二月二十一日會同相關人員實地複勘結果，發現系爭二筆土地，子
    寮段六十地號土地，供作洗車廠使用，子寮段六十之三地號，供作加油站使用
    ，均未耕作，此有「贈與稅農業用地申請繼續經營農業生產減免賦稅案件列管調
    查表」及相片共六張附卷可稽，亦為原告所不爭之事實，原核定遂依行為時農業
    發展條例第三十一條但書規定，就系爭二筆土地之價值予以補徵原免徵之贈與稅
    計六、八一五、八四○元，揆諸首揭規定及函釋意旨，並無不合，請予維持。
  (二)原告主張系爭補徵贈與稅之補繳事實，發生於修正農業發展條例施行日八十九年
    一月二十八日之後，依該修正之農業發展條例第三十八條第二項規定，應適用新
    法先限期命納稅義務人恢復農業使用，而被告機關所屬之臺北縣分局於八十九年
    一月二十七日前對贈與人鄭鍾暖既尚未做成行政處分並生效，依法應先限期命鄭
    鍾暖君及原告恢復農業使用，若無效果始可補徵贈與稅，被告機關之處分未適用
    新法所定程序，自始即有違法之處…等節，按本件系爭贈與稅補徵案件，查獲未
    耕作日期為八十八年十二月二十一日，發單日期為八十九年一月三十一日，發單
    日期雖在前揭修正之農業發展條例施行日之後，惟基於稅法適用溯及之考量，財
    政部即於八十九年十月三十日以台財稅第○八九○四五七七八○號函規定，凡前
    述案情之補徵案件，若於修正生效日尚未發單補徵者，應先限期令當事人恢復農
    業使用，其於逾限仍未恢復農業使用，始予追繳應納稅賦，是被告機關即依前揭
    規定，於九十年二月二十日以北區國稅北縣審第九○一○九六○二號函通知贈與
    人及原告，就系爭兩筆農地應限期恢復農業使用，並於限期過後於九十年四月十
    七日，再行請樹林市公所農業單位及地政單位會同複勘，惟系爭兩筆地仍未恢復
    農業使用，此有複勘報告表及現場照片附案可稽，是本件被告機關已依規定限期
    予原告恢復農業使用，而逾限期後再度複勘，系爭土地仍未恢復農業使用，始維
    持補徵稅款之核定，其並無違法之處，原告主張，顯誤解法令之規定，核無足採
    。
  (三)至原告主張依憲法第十五條規定人民生存權、工作權、財產權應予保障，機關依
    法免除人民一定之義務或負擔後，非依法定程序不得再回覆人民原已免除之義務
    或負擔及補徵稅款有違信賴保護原則等情，按本件就系爭兩筆農地於八十五年九
    月十日經被告機關核准依遺產與贈與稅法第二十條第五款規定，不計入贈與總額
    ，並依農業發展條例第三十一條但書規定，應繼續經營農業生產而列管五年在案
    ，而查系爭免徵贈與稅之要件，在於應於免徵贈與稅後五年內應繼續經營農業，
    方有免稅優惠之成就，其事實與原告所訴之機關依法免除人民一定之義務或負擔
    後，非依法定程序不得再回覆人民原已免除之義務或負擔之法理並不相同，另有
    關違反信賴保護原則一節，按所謂信賴保護原則，在於有關受益處分之撤銷或廢
    止，致處分人遭受損害，應考量補償相對人信賴處分有效存續之利益，本案贈與
    稅之補徵在於原告違反原處分時之規定，與信賴保護原則無涉，且縱稅法修正，
    依實體從舊之法理，亦無援引適用之餘地，是原告主張，核不足採。
  (四)另原告主張贈與人業已死亡，被告機關就系爭農地請恢復農業使用，顯然不可能
    …等各節，按系爭農地由贈與人贈與受贈人，准予免徵贈與稅之條件，在於應繼
    續耕作滿五年，受贈人自應受續耕作滿五年之拘束，因此被告機關依原告（受贈
    人）之主張，請准限期責令恢復農業使用，原告未依限期恢復農業使用，其亦已
    違反前述之規定，原告主張贈與人死亡無法就系爭農地恢復農業使用，顯然誤解
    前述遺產及贈與稅法第二十條第五款及行為時農業發展條例第三十一條規定之意
    旨，所訴不足採。
  (五)另主張依修正之農業發展條例第三十八條後段規定，…但如該受贈人死亡、該受
    贈土地被徵收或依法變更為農業用地者，不在此限，本件應適用新法所定程序一
    節；查系爭兩筆農地雖於八十七年三月二十日經地方政府發布變更使用分區為停
    車場、公園用地，非農業用地，惟查本件被告機關於列管期間之八十八年十二月
    二十一日勘查，發現系爭農業未繼續經營農業，已變更為加油站及加油站附設之
    停車場使用，而針對加油站之營建及設置時點，經向樹林市地政機關調閱系爭兩
    地號之土地登記簿及建物登記簿謄本核對發現，系爭地號於八十六年四月二十六
    日已完成加油站之建築（又按系爭建號為樹林市○○○段0000 -000，其基地座
    落地號為樹林市○○○段六十、六十之三地號），而系爭兩筆農地於八十七年三
    月二十日始經地方政府發布變更使用分區為停車場、公園用地，則該兩地於發布
    變更使用分區為停車場、公園用地前，已無繼續農業經營之事實存在已明，其亦
    已違反行為時之農業發展條例第三十一條所明定，被告機關據以補徵要無不合，
    原告所訴，委不足採。
    理  由
一、本件原告經合法通知，未於言詞辯論期日到場，核無行政訴訟法第二百十八條準
    用民事訴訟法第三百八十六條所列各款情形，爰依被告之聲請，由其一造辯論而
    為判決。
二、按「左列各款不計入贈與總額一、‧‧‧五、家庭農場之農業用地，贈與由自耕
    農之配偶或民法第一千一百三十八條所定繼承人一人受贈而繼續經營農業生產者
    。」為行為時八十四年一月十三日修正公布之遺產及贈與稅法第二十條第五款所
    明定。次按「家庭農場及農業用地，其由能自耕之繼承人一人繼承或承受，而繼
    續經營農業生產者，免徵遺產或贈與稅，並自繼承或承受之年起，免徵田賦十年
    。但如繼繽經營不滿五年者，應追繳應納稅賦。」及「作農業使用之農業用地及
    其地上農作物，贈與民法第一千一百三十八條所定繼承人者，其土地及地上農作
    物之價值，免徵贈與稅，並自受贈之年起，免徵田賦十年。受贈人自受贈之日起
    五年內，未將該土地繼續作農業使用，或雖在有關機關所令期限內恢復作農業使
    用，或雖在有關機關所令期限內已恢復作農業使用而未再有未作農業使用情事者
    ，應追繳應納稅賦。但如因該受贈人死亡、該受贈土地被徵收或依法變更為非農
    業用地者，不在此限。」復為行為時農業發展條例第三十一條及現行農業發展條
    例第三十八條所規定。
三、本件係鄭鍾暖於八十五年四月十七日將所有座落台北縣樹林市○○○段六十、六
    十之三地號等二筆土地，贈與具自耕農身分之原告，案經被告機關准依遺產及贈
    與稅法第二十條第五款規定，不計入贈與總額，並依農業發展條例第三十一條但
    書規定，應繼續經營農業生產而列管五年；嗣被告機關於八十八年十二月二十一
    日會同相關人員實地複勘結果，發現系爭二筆土地，子寮段六十地號土地，供
    作洗車廠使用；子寮段六十之三地號，供作加油站使用，均未耕作，被告機關
    爰依行為時農業發展條例第三十一條但書規定，就系爭二筆土地之價值核定補徵
    原免徵之贈與稅計六、八一五、八四○元。原告則主張系爭二筆土地，雖於八十
    五年六月五日作加油站使用，但該加油站係經濟部合法核准在案，經濟部既准許
    人民於農地上經營加油站，而原核定卻逕依農業發展條例第三十條但書規定，對
    贈與人補徵贈與稅，實已違背信賴保護原則，侵害人民財產權。系爭土地贈與人
    贈與後，已失去就系爭土地使用、管理之權能，因此原核定對系爭已作加油站使
    用之農地，向贈與人補稅，實強人所難。另補徵贈與稅之補繳事實發生於修正農
    業發展條例施行日八十九年一月二十六日之後，依該修正之農業發展條例第三十
    八條第二項規定，應適用新法先定期命納稅義務人恢復農業使用，否則即屬違法
    ；系爭二筆農地業於八十七年三月二十日經地方政府發布變更使用分區為停車場
    、公園用地，已非農業用地，因此依修正之農業發展條例第三十八條第二項規定
    ，應免補徵贈與稅云云，資為抗辯。
四、經查：
  (一)本件上開座落樹林市○○○段六十、六十之三地號等二筆土地，係原告之祖母鄭
    鍾暖於八十五年四月十七日贈與具自耕農身分之原告，有土地登記謄本二紙在卷
    足憑；經被告機關准依遺產及贈與稅法第二十條第五款規定，不計入贈與總額，
    並依農業發展條例第三十一條但書規定，應繼續經營農業生產而列管五年。嗣經
    被告機關於列管期間之八十八年十二月二十一日會同相關人員實地複勘結果，發
    現系爭二筆土地，子寮段六十地號土地，供作洗車廠使用，子寮段六十之三
    地號，供作加油站使用，均未耕作，此有贈與稅農業用地申請繼續經營農業生產
    減免賦稅案件列管調查表及相片共六張附卷可稽，亦為原告所不爭執，堪信為真
    實，合先敘明。
  (二)依財政部八十九年十月三十日台財稅第○八九○四五七七八○號函釋，謂「繼承
    日或贈與日在八十九年一月二十六日遺產及贈與稅法暨農業發展條例修正公布生
    效前之農地免稅案件，經查未作農業使用而於修正生效日尚未發單追繳稅賦者，
    准依修正後之規定，對初次查獲未作農業使用者，先限期令當事人恢復作農業使
    用，於其逾限仍未恢復作農業使用時，始予追繳應納稅賦。」等語，可知上開函
    釋意旨係發單日期雖在修正之農業發展條例施行日之後，若於修正生效日尚未發
    單補徵者，應先限期令當事人恢復農業使用，其於逾限仍未恢復農業使用，始予
    追繳應納稅賦。查本件贈與稅補徵案件，查獲未作農業使用日期為八十八年十二
    月二十一日，已如前述，而被告機關發單日期為八十九年一月三十一日，有贈與
    稅繳款書影本一紙在卷可考；然被告機關於九十年二月二十日以北區國稅北縣審
    第九○一○九六○二號函通知贈與人及原告，就系爭兩筆農地應限期恢復農業使
    用，惟系爭兩筆地仍未恢復農業使用，此有九十年四月一日贈與稅農業用地繼續
    自耕實地複勘報告表及相片共二張附卷可稽，仍未恢復農業使用，此有複勘報告
    表及現場照片附案可稽；足認被告機關已依規定限期予原告恢復農業使用，而逾
    限期後再度複勘，系爭土地仍未恢復農業使用，是被告機關予以補徵稅款，依法
    並無不合。原告主張被告機關之處分未適用新法所定程序，自始即有違法之處等
    語，自不足採。
  (三)查系爭二筆農地雖於八十七年三月二十日經變更使用分區為停車場、公園用地，
    非農業用地，惟查被告機關於列管期間之八十八年十二月二十一日勘查，發現系
    爭農業未繼續經營農業，已變更為加油站及加油站附設之停車場使用，已如上述
    ；惟系爭二筆土地，業於八十六年四月二十六日已完成加油站之建築，有建物登
    記謄本一紙在卷可按，足認該二筆土地於發布變更使用分區為停車場、公園用地
    前，已無繼續農業經營之事實，其已違反行為時之農業發展條例第三十一條規定
    。
  (四)至免徵贈與稅之要件，在於應於免徵贈與稅後五年內應繼續經營農業，才有免稅
    優惠之成就；另所謂信賴保護原則，在於有關授益處分之撤銷或廢止，致處分人
    遭受損害，應考量補償相對人信賴處分有效存續之利益，本件贈與稅之補徵在於
    原告違反原處分時之規定，與信賴保護原則無涉；另農地由贈與人贈與受贈人，
    准予免徵贈與稅之條件，在於應繼續耕作滿五年，受贈人自應受續耕作滿五年之
    拘束，因此被告機關依原告之主張，請准限期責令恢復農業使用，原告未依限期
    恢復農業使用，其已違反前述法條之規定。從而，原告上開主張原處分違反憲法
    第十五條規定及信賴保護原則云云，均不足採，併此敘明。
五、綜上所述，原處分依法並無不合，訴願決定予以維持，亦無違誤。原告徒執前詞
    ，聲請撤銷原處分及訴願決定，為無理由，應予駁回。
據上論結，本件原告之訴為無理由，爰依行政訴訟法第二百十八條、民事訴訟法第三
百八十五條第一項前段、行政訴訟法第九十八條第三項前段，判決如主文。
中    華    民    國    九十二      年      四      月      二十四      日
            臺 北 高 等 行 政 法 院   第 七 庭
                           審 判 長 法  官  鄭  小  康
                                    法  官  林  金  本
                                    法  官  黃  秋  鴻
右為正本係照原本作成。
如不服本判決，應於送達後二十日內，向本院提出上訴狀並表明上訴理由，如於本判
決宣示後送達前提起上訴者，應於判決送達後二十日內補提上訴理由書（須按他造人
數附繕本）。
中    華    民    國    九十二      年      四      月      二十四      日
                                      書 記 官  王琍瑩


司法院資訊處製作；財團法人民間司法改革基金會備份。
